【裁判字號】    97,重上更(三),133
【裁判日期】    970527
【裁判案由】    違反山坡地保育利用條例
【裁判全文】
臺灣高等法院臺南分院刑事判決   97年度重上更(三)字第133號
上  訴  人
即  被  告  甲○○
                      號2樓
選任辯護人  林金宗  律師
上列上訴人因違反山坡地保育利用條例案件，不服臺灣臺南地方
法院90年度訴字第925號中華民國91年10月9日第一審判決（起訴
案號：臺灣臺南地方法院檢察署90年度偵字第6670號），提起上
訴，，經本院判決後，由最高法院第3次發回更審，本院判決如
下：
    主  文
原判決撤銷。
甲○○未依核定之水土保持計劃實施，致生水土流失，處有期徒
刑壹年，併科罰金新臺幣肆拾萬元，罰金如易服勞役，以新台幣
參仟元折算壹日。減為有期徒刑陸月，併科罰金新臺幣貳拾萬元
，有期徒刑如易科罰金，以銀元參佰元即新台幣玖佰元折算壹日
，罰金如易服勞役，以新台幣參仟元折算壹日。
    事  實
一、甲○○與羅添喜、劉世元及呂聖文等人於民國87年12月8日
    ，以松菱冷凍設備有限公司名義（下稱松菱公司），向曾正
    宗購買以郭任誌所經營之宏基砂石行名義向臺南縣政府申請
    之臺南縣東山鄉○○○段255之58、69、70地號（原申請書
    所載同地段255之62地號之土地，依其設計圖及座標並不包
    含在內，顯有誤載，且臺南縣政府僅核發同地段255之58、7
    0地號山坡地二筆土地之土石採取許可證）山坡地上面積約
    2.46公頃之土石採取權，由甲○○擔任現場負責人，而屬山
    坡地保育利用條例第9條所指之前揭山坡地之使用人。甲○
    ○明知依水土保持法、水土保持技術規範之規定及上開採土
    場申請許可之土石採取計劃書、水土保持計劃書之記載，應
    在核可範圍內採取；採取土石時須由上往下採階梯式開採，
    並應嚴格控制，於採土邊界預留一定距離，保留階梯式之邊
    坡；單一採掘面之高度應在10公尺以下，坡度在65度以下，
    於邊坡之垂直高度不得超過5公尺、平台寬度不得少於1.5公
    尺；應設置截水道，並作好植被，同時於開採前應設置合乎
    規格之沈沙池與滯洪池等水土保持管理及維護設施，以避免
    開採時及開採後之水土流失。卻自87年12月8日起開採土石
    ，至88年9月13日止，為節省成本，並未照規定及核定土石
    採取計劃、水土保持計劃之設計，任意採取，並於牛肉崎段
    255之70地號土地西南方超過採取許可之範圍至同地段255之
    62部分，亦未依規定施作邊坡，留下七、八十度之陡坡（起
    訴書誤載為八、九十度），另雖依設計圖設置有三個沈砂池
    ，卻因未確實管理，遇雨時未予清理，只餘一個沈砂池作為
    水土保持管理及維護設施，嗣經雨水沖蝕，致生水土流失。
二、案經法務部調查局臺南市調查站移送臺灣臺南地方法院檢察
    署檢察官偵查起訴。
    理  由
壹、按被告以外之人於審判外之陳述，雖不符刑事訴訟法第一百
    五十九條之一至第一百五十九條之四之規定，而經當事人於
    審判程序同意作為證據，法院審酌該言詞陳述或書面陳述作
    成時之情況，認為適當者，亦得為證據。當事人、代理人或
    辯護人於法院調查證據時，知有第一百五十九條第一項不得
    為證據之情形，而未於言詞辯論終結前聲明異議者，視為有
    前項之同意」，刑事訴訟法第159條之5定有明文。查本件檢
    察官所舉所有書面及言詞陳述之證據能力，經本院於準備時
    提示被告及其辯護人均表示同意列為證據，且迄至言詞辯論
    終結前亦未聲明異議，本院審酌該等供述證據及非供述證據
    之取得過程並無瑕疵，與本案待證事實間復具有相當之關聯
    性，以之為本案證據尚無不當，自得採為證據，先予敘明。
貳、認定事實所依憑之證據及理由
一、訊據被告固坦承其為松菱公司工程部總經理，及松菱公司於
    87年12月8日向郭任誌所經營之宏基砂石行購買上揭採土場
    的採土權，並在該採土場現場負責採土事宜，並自87年12月
    8日繼曾正宗之後，開始開採至88年9月13日等情不諱，惟堅
    決否認有何違反山坡地保育利用條例之犯行，辯稱：88年9
    月14日縣政府等單位有通知我們要來會勘，之後我們就沒有
    再繼續開採了，後來就交還給宏碁砂石行的郭任誌，郭任誌
    是宏碁砂石行的負責人，伊並沒有違法開採。伊不知道縣政
    府所核准的只是臺南縣東山鄉○○○段255之58、69、70地
    號之土地，伊只是按照原來郭任誌、曾正宗指界開採範圍來
    開採。伊在該採土場設有三個沉砂池，一個在路旁是固定的
    ，另兩個是臨時的，那兩個沉砂池是隨地形之變化而變動，
    沉砂池的上方，有一條水溝，因那一段時間有豪雨，那兩個
    臨時沉砂池，積滿了泥巴，故看不出有挖過臨時沉砂池。松
    菱公司受讓曾正宗經營這個採土場前，土場挖掘土石可能已
    留下八、九十度之陡坡，但松菱公司接管後，均依規定採取
    土石，並無將土場挖掘成為八、九十度陡坡之情形，且邊坡
    的垂直高度並無超過5公尺，挖掘後的平台及邊坡都符合規
    定。88年9月14日伊交還給郭任誌之後，他們就開始做護育
    工作，地院法官到現場勘驗之前護育工作就已經報完工。違
    反山坡地水土流失過失責任是曾正宗他們，並不是伊等語。
    被告之辯護人則為被告辯稱：水土保持法第33條第3項、山
    坡地保育利用條例第35條第3項之規定，均屬結果犯，也就
    是說要致生水土流失的結果，但依鈞院函調的資料及所傳訊
    的證人，均可以證明被告的水土保存最後都已經做好，宏碁
    砂石場並無有水土流失的情況，有現場的照片可以證明林木
    生長的相當茂盛。又依證人郭任誌之證詞可知，在被告開採
    之前曾經宏碁砂石行負責人郭任誌指明界標，被告係依照界
    標開採，在88年9月14日調查站會同台南縣政府去實際勘驗
    結果，開採範圍是在界標內，現場有訂立界標，開採界標範
    圍是依照證人郭任誌所指示的範圍，縱使地形不符，是否是
    郭任誌當時指界有誤，倘如此就不應該由被告來負責。另郭
    任誌也證述，當初他申請的採土量是四十一萬方，實際領款
    也是四十一萬方，所以說四十一萬方是在計畫書裡面的土方
    量，被告只是單純向郭任誌買土方，且一開始就付給郭任誌
    一千萬元，這與被告後來開採的土方數量是相符的，被告沒
    有超挖的必要性等語。
二、經查：
  (一)宏基砂石行於86年間即由負責人郭任誌向臺南縣政府申請核
    發土石採取許可證，開採範圍為臺南縣東山鄉○○○段255
    之58、69、70地號三筆土地，此有「臺南縣政府土石採取許
    可證」影本一件在卷足憑（90年度他字第33號卷第50頁）。
    而被告係松菱公司工程部總經理，松菱公司於87年12月8日
    向郭任誌所經營宏基砂石行購買上揭採土場的採土權，自87
    年12月8日繼曾正宗之後開始開採，迄88年9月13日止，嗣即
    交還給宏碁砂石行的郭任誌乙節，業據被告自承在卷，核與
    曾正宗於其被訴違反水土保持法乙案（台灣臺南地方法院88
    年訴字第1127號）供述情節相符（見該案影印卷第36頁以下
    ），並經證人郭任誌於本院更一審審理時到庭證述無訛（見
    本院更一卷二第61頁），此部份之事實堪信為實在。
  (二)又經檢察官於88年4月1日赴上開採土場所在之牛肉崎段255
    之58 、69、70地號三筆土地現場勘驗，並囑託臺南縣白河
    地政事務所人員指界測量結果，該採土場所開採之土地範圍
    ，除上開經核准之三筆土地外，並有越界開採上開土地南側
    之同段255之62地號，及坐落於255之70地號土地內之255之
    71地號土地之情形，有臺南縣白河地政事務所88年4月19日
    土地複丈成果圖影本二紙在卷可稽。又將上開土地複丈成果
    圖與宏碁砂石行原申請核准開採之設計圖（見本院更一卷二
    第27頁，）比對結果，亦明顯可見該採土場之開採範圍亦超
    出牛肉崎段255之58、69、70地號三筆土地之東西兩側（參
    照本院更一卷二第33至35頁，由台南縣白河地政事務所測量
    員林振祥所提出之複丈成果草圖，因上開採土場之原設計圖
    並非白河地政事務所核發，該圖所繪之地籍線與地政事務所
    之地籍圖有相當大之差異，故越界面積略而不計）。
  (三)又證人郭任誌於本院更一審證稱：「（開挖地點是否有依照
    指界開挖？）開挖時現場有一點變化，挖是被告負責的，我
    負責指界。」，並謂其係依據採取土石許可證所附座標位置
    指界，如有超挖，應由被告負責等語（見本院更(一)卷二第63
    、64頁）。從而雖由證人郭任誌負責指界，然被告既係現場
    實際開挖，又事後經地政事務所人員測量後發現有越界開採
    之情形，難認被告並無越界開採之犯意；又證人郭任誌雖另
    證述「與松菱公司是採用合作的方式，由松菱公司開採土方
    ，是以土方為計價單位，於開採之前即由被告交付一筆購買
    土方之價金，詳細金額已不復記憶，惟係按實際開挖土方量
    計價。開採地點則由其指定，開採之前曾於現場向被告指明
    開採範圍的界標，係按宏碁砂石行採取許可證之附圖之座標
    位置指界，被告開挖過程中，曾經陸陸續續去現場查看」等
    語（見本院更一卷二第59至64頁）。核與被告辯稱松菱公司
    係向郭任誌擔任負責人之宏基砂石行購買土方，其價金係按
    實際開採之土方數量計價乙節相符，然關於越界開採與超挖
    （為獲得較多土石）並無必然關係，或另有成本考量或爭取
    時效等因素，不一而足，從而被告另辯稱超挖無利可圖云云
    ，尚無足採。
  (四)又該宏碁採土場經主管機關台南縣政府於88年10月5日前往
    現場會勘結果，經發現有未依申請核准範圍擅自越區採取土
    石之行為，各違反土石採取規則第37條第1項第2款、水土保
    持法第12條之規定，而經臺南縣政府分別於89年1月13日、8
    9年1月14日、以府農保字第7289號及府農保字第8366號函撤
    銷宏基砂石行土石採取許可證及處新臺幣六萬元罰鍰，有臺
    南縣政府農業局函文影本二份在卷可稽（見本院更一卷一第
    85至89頁），又台南縣政府承辦人員係於88年10月5日前往
    上開採土場會勘結果，即發現有擅自越區採取土石情事，從
    松菱公司於88年9月13日結束開採至前述會勘現場，僅相隔2
    2日，且證人郭任誌亦證述：「（88年9月14日挖完之後就收
    回來？有無再去挖過？）沒有，從頭到尾都是被告挖的」等
    語（同上卷第64頁），與證人沈志達證稱：「大約在89年10
    月間左右，我們有拿圖到現場核對，當時現場並沒有再開採
    了」等語核屬相符；衡情在該短短22日內應無他人前往開採
    之理，亦即前述會勘時所見情形即為松菱公司結束開採時之
    現場情況相同，綜上，雖松菱公司於開採土場之開採期間如
    前述，僅至88年9月13日止，然被告仍應就該採土場越界開
    採之行為負責，附此敘明。至台南縣政府另發還宏碁砂石行
    所繳交之保證金一節，然此部分係與宏碁砂石行致生水土流
    失後相關之復育工作之情形相關，並無法為被告有利之證明
    ，亦併此敘明。
三、次查：
  (一)依水土保持技術規範第369條之1，有關最終殘壁坡度及坡高
    之規定為：每階段高度五公尺以下者，平臺寬度一‧五公
    尺以上，每五個平臺中至少有一平臺寬度不得少於三公尺，
    殘壁邊坡六十五度以下。每階段高度超過五公尺至十公尺
    者，平臺寬度五公尺以上，殘壁邊坡四十五度以下。又據原
    審法院偕同鑑定人即中華水土保持技師公會全聯會水土持技
    師尹念秦赴上揭採土場履勘結果，認：「上揭採土場開採後
    殘壁最下層邊坡坡度約七十至八十度，坡高約七公尺，不符
    合上引水土保持技術規範第三百六十九條之一之規定；且該
    採土場露天開採之採掘面最終殘壁，未按主管機關核定之採
    掘作業程序及水土保持計畫之設計，施設排水系統防災措施
    ，現場雖見局部坡面嘗試以鋪網及土袋植生，但由於坡度過
    陡植生條件不佳，未見成效，經日前幾場豪大雨後坡面有明
    顯沖蝕之情形，故目前之處置仍無法有效以植生綠化防止裸
    露面擴增，並維護邊坡穩定安全；又該採土場坡腳及各階段
    平臺未見設置排水、截水溝渠，坡面之縱向洩槽僅以塑膠布
    簡略施做，明顯未符合排洪需要，並未按原核定水土保持計
    畫所設計之位置及水理計算之斷面設施。」等語，有91年7
    月22日現場勘驗筆錄及尹念秦現場勘驗意見書面一紙在卷可
    佐（見原審卷第131、132、137頁），足見被告辯稱並無將
    土場挖掘成為八、九十度陡坡之情形，且邊坡的垂直高度並
    無超過5公尺，挖掘後的平台及邊坡都符合規定云云，尚無
    足採。
  (二)又依宏基砂石行所申請開採臺南縣東山鄉○○○段255之58
    、69、70土石採取水土保持計畫書及所附設計圖之記載，上
    揭採土場應設置三個沈砂池，有前揭水土保持計畫書及所附
    設計圖影本在卷足憑，另證人即實施宏碁砂石行前揭採土場
    「植生復舊」計畫之土木工程技師沈志達亦證稱：「（依照
    你所畫的橫斷面圖現場已經開採的山坡地是否有不符合法令
    規定的地方？）有的，有部分不符合水土保持的技術規範，
    比如坡度挖了太陡，排水測溝沒有做，及縱向的排水溝沒有
    做，及沈沙池、滯洪池沒有定期清理等問題」、「（你到現
    場的時候，有無發現現場土石有無流失？）因為他們沒有隨
    挖隨做，所以造成有部分的水土流失」、「 (本件實際上有
    無依法設置三個沉砂池、滯洪池？)現場是有設置，因為要
    實際開採之前，必須要有這些必要的設施，只是他們在日後
    管理營運上有疏失，沒有確實來管理。比如說每次下雨就要
    清理，但是他們並沒有這麼做。」等語（見本院上訴審92年
    1月28日訊問筆錄，第67至70頁），而上揭採土場經臺南縣
    政府勒令停工後，現場留下階梯式採土後地貌，地表光禿，
    有部分雜草，並無植被存活，地形如荒山峽谷，遇雨土石滾
    流到低漥處，已致生水土嚴重流失，亦經原審法院履勘現場
    無訛，有原審法院91年3月29日、91年7月22日刑事勘驗現場
    筆錄及現場相片七幀附卷可按（詳原審卷第45、46頁、第13
    1至135頁），足見被告甲○○雖有設置沉砂池，但確未依核
    定之水土保持計劃實施，管理有疏失，因而有致生水土流失
    之情形無訛。雖原審現場勘驗及證人尹念秦現場勘驗意見認
    「下游有一座沉砂池，池底基礎被水流淘空，池體結構破損
    ，已無沉砂作用，目前僅能以開挖後之畚箕型平臺作為淤留
    區」等語，然與前揭證人即土木工程技師沈志達證述之情節
    相左，參以證人沈志達為為宏碁砂石場委請實際於現場實施
    植生復舊計畫之人，衡情當更了解現場實況，從而前揭現場
    勘驗及證人意見尚無法為被告不利之認定，附此敘明。
  (三)綜上，足徵被告未依水土保持法、水土保持技術規範、土石
    採取計劃、水土保持計劃等規定採取土石及設置截水道、排
    水道，並作好植被，且所殘留邊坡、坡度亦不合乎規定，經
    雨沖刷，致生水土流失，洵堪認定。又上述未依水土保持計
    畫採取土石所造成之結果，尚難認係被告故意毀損水土保持
    之處理與維護設施所造成，公訴人此部分指述，顯屬有誤，
    至公訴人另認被告並未依規定設置三個沉砂池造成水土流失
    一節，揆諸前述，亦有誤會，均併此敘明。
  (四)又88年9月14日由法務部調查局台南市調查站，經濟部礦物
    局、台南縣政府山坡地土石採取業務小組，顧問規劃公司及
    簽證技師、土石採取場業者、台南縣東山鄉公所測量人員就
    系爭土地即宏碁砂石行採石場進行會勘（事由：會勘宏碁砂
    石行東山鄉牛肉崎000-00-00-00採土場），其嗣後「概述」
    雖謂「開採範圍在界標內、邊坡處理佳」，有會勘紀錄在卷
    可參（見90年度他字第33號卷第75頁、第92頁），惟與前揭
    檢察官勘驗結果有相當大之出入，且依會勘紀錄所記載勘查
    結論記載：經現場會勘採土場界樁與申請核准圖位置似有不
    符，據現場地形與原核定計畫地形圖似不吻合，請該公司重
    新施測確定界樁及地形（並檢附成果表）後，報府查核，再
    依相關規定辦理（見上開卷第75頁），似認該採土場界樁與
    原核准之設計圖有出入。而經向台南縣政府函調上開會勘紀
    錄全部案卷結果，該案卷內並未附有記載前揭「開採範圍在
    界標內、邊坡處理佳」之概述資料（參照本院更一卷一第14
    9至155頁），另經傳訊當時台南縣政府山坡地土石採取業務
    小組承辦人高崑祥到院調查，其亦不明上開「開採範圍在界
    標內、邊坡處理佳」之概述資料究竟從何而來（見本院更一
    卷第167頁）。準此，因上開「開採範圍在界標內、邊坡處
    理佳」之概述資料出處不明，且無任何測量圖或現場照片可
    資參佐，尚難遽認係相關主關機關所出具之公文書，自無從
    遽採為有利於被告之證據。
四、
  (一)按水土保持法第4條規定：「公、私有土地之經營或使用，
    依本法應實施水土保持處理與維護者，該土地之經營人、使
    用人或所有人，為本法所稱之水土保持義務人」，又山坡地
    保育利用條例第9條規定：「在山坡地為下列經營或使用，
    其土地之經營人、使用人或所有人，於其經營或使用範圍內
    ，應實施水土保持之處理與維護」，已揭明係以該土地或該
    山坡地之經營人、使用人或所有人為規範處罰之對象；且水
    土保持法第33條第3項前段及山坡地保育利用條例第35條第3
    項前段，亦未有犯罪主體為「擬具水土保持計畫書向主管機
    關提出申請者」之相關規定，此觀上開法條之規定自明。又
    對「未依核定計畫實施水土保持之處理與維護者」及「未依
    核定之水土保持計畫實施者」科以刑責，旨在處罰該土地或
    該山坡地之經營人、使用人或所有人違反各該強制規範之行
    為，以保育水土資源及山坡地，促進土地之合理利用，並非
    限定處罰之對象僅包括擬具水土保持計畫書向主管機關提出
    申請之行為人，否則，擬具水土保持計畫書申請獲准之後隨
    即轉手他人實施，藉以規避刑責，上開處罰規定勢將成為具
    文，自非立法之本意。
  (二)如前述被告擔任宏基砂石行位於臺南縣東山鄉○○○段255
    之58、69、70地號等土地所在之採土場之現場負責人，其於
    另案曾正宗違反水土保持法案件中復到庭具結證稱：「（你
    是否有向被告購買臺南縣東山鄉○○○段二五五之五八、六
    九、七○號採土權？）我是向郭任誌所經營的宏基砂石行買
    的，不是向被告（曾正宗）買的，我們與郭任誌購買砂石行
    之前，被告就有挖掘一部分，被告是十一月四日開採到十二
    月三日，我們是十二月八日動工開始挖掘，我們從十二月八
    日受讓被告的土石採石權，是以松菱公司名義和郭任誌共同
    開採，被告退出和郭任誌的合作關係。」（詳原審法院88年
    訴字第1127號曾正宗違反水土保持法案件影印卷89年3月20
    日審判筆錄），足徵其自白松菱公司與郭任誌合作開採上揭
    土場土石時，其確擔任現場負責人並指揮挖掘土石乙情屬實
    。又如前述，上揭採土場採取土石期間有越界開採，併致生
    水土流失之情事，並有採取土石未依核定之水土保持計劃實
    施，因而有致生水土流失之情形，則被告為松菱公司負責在
    本件採土場採取土石，揆諸前述，其行為自該當於山坡地保
    育利用條例第35條第3項之未依核定於山坡地之水土保持計
    畫採取土石致生水土流失罪，及水土保持法第33條第3項之
    罪。
五、綜上所述，參互印證，被告所辯顯係畏罪卸責之詞，要難採
    信，本件事證明確，其違反山坡地保育利用條例之犯行，堪
    以認定。
參、論罪科刑之理由
一、
  (一)按行為後法律雖有修正，但其內容僅係形式上做文字之修正
    ，或僅係將法理明文化，或僅係易動法條項次時，因未涉及
    犯罪構成要件或處罰內容之變更，自非屬法律之變更，而無
    依刑法第2條第1項之規定予以比較新舊法之必要，惟修正後
    之內容如客觀上已涉及犯罪構成要件或處罰內容等實質上變
    更時，即屬法律之變更，而應依刑法第2條第1項之規定比較
    新舊法。至比較結果，如修正後之內容，依行為人所犯個案
    具體主觀上比較結果，認並無有利之情形時，依刑法第2條
    第1項前段之規定，即應適用舊法即行為時法，如有利於行
    為人時，則應依刑法第2條第1項後段之規定，適用新法即裁
    判時法，足見應否適用刑法第2條第1項之規定比較新舊法，
    應取決於修正後法條之實質內容，於客觀上是否已有變更為
    依據，而非取決於是否有利於行為人，至於究竟應適用行為
    時法或裁判時法，始應就行為人所犯個案做具體主觀上之比
    較以判斷新法是否有利於行為人，如新法有利於行為人，則
    應適用新法即裁判時法，如新法並無有利於行為人之情形時
    ，則應適用舊法即行為時法。
  (二)查被告行為後，有下列之法律變更：
  (1)刑法第41條「犯最重本刑為三年以下有期徒刑以下之刑之罪
    ，而受六月以下有期徒刑或拘役之宣告，因身體、教育、職
    業或家庭之關係，執行顯有困難者，得以一元以上三元以下
    折算一日（業依罰金罰鍰提高標準條例第2條之規定提高為
    一百倍），易科罰金」之規定，已於90年1月10日修正為第4
    1條第1項「犯最重本刑為五年以下有期徒刑以下之刑之罪，
    而受六個月以下有期徒刑或拘役之宣告，因身體、教育、職
    業、家庭之關係或其他正當事由，執行顯有困難者，得以一
    元以上三元以下折算一日（業依罰金罰鍰提高標準條例第2
    條之規定提高為一百倍），易科罰金。但確因不執行所宣告
    之刑，難收矯正之效，或難以維持法秩序者，不在此限」及
    第2項「併合處罰之數罪，均有前項情形，其應執行之刑逾
    六月者，亦同」，並自90年1月12日起施行，繼又於94年2月
    2日修正公布為第41條第1項「犯最重本刑為五年以下有期徒
    刑以下之刑之罪，而受六個月以下有期徒刑或拘役之宣告者
    ，得以新臺幣一千元、二千元或三千元折算一日，易科罰金
    。但確因不執行所宣告之刑，難收矯正之效，或難以維持法
    秩序者，不在此限」及第2項「前項規定於數罪併罰，其應
    執行之刑未逾六月者，亦適用之」，並自95年7月1日施行。
    另罰金罰鍰提高標準條例第2條亦配合修正，將原先之「依
    刑法第四十一條易科罰金或第四十二條第二項易服勞役者，
    均就其原定數額提高為一百倍折算一日；法律所定罰金數額
    未依本條例提高倍數，或其處罰法條無罰金刑之規定者，亦
    同」之規定，予以修正刪除。
  (2)被告行為後，刑法第第33條第5款條文業於94年2月2日修正
    公布，由原先之「罰金：一元以上」修正為「罰金：新台幣
    一千元以上，以百元計算之」，修正後之刑法第33條第5款
    之規定，則無異提高罰金刑最低刑度，無較有利於行為人之
    情形，至易科罰金部分，依被告行為時法即90年1月10日修
    正公布前之刑法第41條之規定其所處如主文所示之刑，不得
    諭知易科罰金，另依中間法即民國90年1月10日修正公布之
    刑法第41條第1項之規定，其所處如主文所示之刑，則得諭
    知易科罰金，又易科罰金之折算標準係以銀元三百元即新台
    幣九百元、或銀元二百元即新台幣六百元、或銀元一百元即
    新台幣三百元折算一日，而依裁判時法即95年7月1日施行之
    新法第41條第1項之規定，其所處如主文所示之刑，雖得諭
    知易科罰金，惟易科罰金之折算標準則係以新台幣三千元、
    或二千元、或一千元折算一日；是綜合比較行為時法、中間
    法、裁判時法等新舊法結果，自應適用民國90年1月10日修
    正公布後之刑法第41條及民國95年7月1日施行前刑法第33條
    第5款之規定有利於被告，依95年7月1日新施行之刑法第2條
    第1項前段之規定，此部份自應適用民國90年1月10日修正公
    布後之刑法第41條及民國95年7月1日施行前之刑法第33條第
    5款之規定，基於新舊法不得割裂適用之原則，本件亦有罰
    金罰鍰提高標準條例第2條規定之適用，合先敘明。
  (3)又修正前刑法第42條第2項前段規定：「易服勞役以一元以
    上三元以下折算一日。」，被告行為時之易服勞役折算標準
    ，依修正前罰金罰鍰提高標準條例第2條前段規定，就其原
    定數額提高為100倍折算一日，則本件被告行為時之易服勞
    役折算標準，最高應以銀元三百元折算一日，即新台幣九百
    元折算一日，惟95年7月1日修正公布施行之刑法第42條第3
    項前段規定：「易服勞役以新台幣一仟元、二仟元或三仟元
    折算一日。」，被告易服勞役之折算標準，最高則為新台幣
    三千元。則被告經併科罰金應易服勞役部分，比較新舊法之
    結果，以新法較有利於被告，自應依修正後刑法第2條第1項
    但書規定，適用修正後刑法第42條第3項前段規定，併此敘
    明。
二、按水土保持法係對一般土地之開發利用，應實施水土保持所
    為之規範；而山坡地保育利用條例則專對山坡地之保育利用
    予以規範，此由水土保持法第八條規定應實施水土保持者，
    包括集水區之治理，農、林、漁、牧地之開發利用，山坡地
    之開挖整地，……等等。而山坡地保育利用條例則專對山坡
    地之經營使用，應實施水土保持之處理與維護為規定，並不
    及於其他（該條例第九條）自明，故如在山坡地經營使用，
    而未依山坡地保育利用條例第12條第1項之規定，實施水土
    保持與維護，致生水土流失者，即應依該條例第35條第3項
    前段論處，於此，山坡地保育利用條例之規定，乃為水土保
    持法之特別法（山坡地保育利用條例第35條第3項前段及水
    土保持法第33條第3項前段之犯罪構成要件及法定刑均相同
    ）（最高法院89年台上字第1906號判決意旨參照）；亦即山
    坡地保育利用條例第35條第3項前段係水土保持法第33條第3
    項之特別規定，依特別法優於普通法之法理，應適用上開規
    定論處。核被告甲○○所為，係犯山坡地保育利用條例第35
    條第3項之未依核定於山坡地之水土保持計畫採取土石致生
    水土流失罪。
肆、撤銷改判之理由
一、原審以被告罪証已明確，因予論罪科刑，固非無見。但查：
    被告所犯之山坡地保育利用條例第35條第3項之罪，犯罪時
    間在96年4月24日以前，依96年7月16日施行之中華民國九十
    六年罪犯減刑條例第2條第1項第3款之規定合於減刑條件，
    原審未及適用，亦有未洽。
二、被告上訴否認犯罪而指摘原判決有不當之處，雖為無理由，
    然原判決既有前揭可議之處，自應由本院將原判決予以撤銷
    改判，爰酌審被告為求擷取土石厚利，全然罔顧土石流失所
    將造成之危害，其違規挖掘土石後造成現場猶如荒山脊谷，
    然尚不影響相鄰之土地、破壞國土之情節尚非重大、及其犯
    罪之目的、方法、所得利益、其品行智識程度、犯後飾詞否
    認犯行等一切情狀，量處如主文第二項所示之刑，並諭知罰
    金易服勞役之折算標準，以資懲儆。又被告犯罪之時間在96
    年4月24日之前，爰依中華民國九十六年罪犯減刑條例第2條
    第1項第3款之規定減其刑期2分之1，並諭知易科罰金及易服
    勞役之折算標準。
伍、論罪法條
一、刑事訴訟法第369條第1項前段、第364條、第299條第1項前
    段。
二、山坡地保育利用條例第35條第3項。
三、新修正刑法第2條第1項前段、後段、第11條前段、新修正刑
    法第42條第3項、民國90年1月12日施行之刑法第41條第1項
    前段，廢止前罰金罰鍰提高標準條例第2條。
四、中華民國九十六年罪犯減刑條例第2條第1項第3款、第7條、
    第9條。
本案經檢察官羅清溪到庭執行職務。
中    華    民    國    97    年    5     月    27    日
                  刑事第四庭  審判長法  官  吳志誠
                                    法  官  陳珍如
                                    法  官  羅心芳
以上正本證明與原本無異。
如不服本判決，應於收受本判決後十日內向本院提出上訴書狀。
其未敘述上訴理由者並得於提起上訴後十日內向本院補提理由書
狀（均須按他造當事人之人數附繕本）「切勿逕送上級法院」。
                                    書記官  蔡振豐
中    華    民    國    97    年    5     月    29    日
附錄本案論罪科刑法條：
山坡地保育利用條例第三十五條
有下列情形之一者，處新台幣六萬元以上三十萬元以下罰鍰︰
一、依法應擬具水土保持計畫而未擬具，或水土保持計畫未經核
    定而擅自實施，或未依核定之水土保持計畫實施者。
二、違反第二十五條第一項規定，未在期限內改正者。
前項各款情形之一，經限期改正而不改正，或未依改正事項改正
者，得按次分別處罰，至改正為止；並得令其停工，沒入其設施
及所使用之機具，強制拆除並清除其工作物；所需費用，由經營
人、使用人或所有人負擔。
第一項各款情形之一，致生水土流失、毀損水土保持處理與維護
設施或釀成災害者，處六月以上五年以下有期徒刑，得併科新台
幣六十萬元以下罰金；因而致人於死者，處三年以上十年以下有
期徒刑，得併科新台幣八十萬元以下罰金；致重傷者，處一年以
上七年以下有期徒刑，得併科新台幣六十萬元以下罰金。


司法院資訊處製作；財團法人民間司法改革基金會備份。
